【裁判字號】    88,上易,239
【裁判日期】    890126
【裁判案由】    債務人異議之訴
【裁判全文】
臺灣高等法院民事判決  八十八年度上易字第二三九號
      上  訴  人  甲  ○
      被上訴人    財將企業股份有限公司
      法定代理人  陳武輝
      訴訟代理人  張新明
右當事人間請求債務人異議之訴事件，上訴人對於中華民國八十八年九月二十八日臺
灣板橋地方法院八十八年度訴字第一一○八號第一審判決提起上訴，本院判決如左：
    主    文
上訴駁回。
第二審訴訟費用由上訴人負擔。
    事    實
甲、上訴人方面：
  壹、聲明：求為判決：
    一、原判決廢棄。
    二、原法院八十七年度執字第一六四三五號強制執行事件，對上訴人所有如原判
        決附表所示之不動產所為拍賣之強制執行程序應予撤銷。
  貳、陳述：除與原判決之記載相同者，茲引用之外，補稱略以：
    一、上訴人之子戢耀楚因購買車號ＸＣ─二六八九號賓士自用小客車向被上訴人
        貸款，而與上訴人共同簽發發票日期八十三年十月二十四日、未載到期日、
        票面金額八十萬元之本票一紙，作為擔保，嗣因戢耀楚未按期支付價款，被
        上訴人聲請強制執行，上訴人乃出面與被上訴人就清償價款簽立協議書，約
        定於上訴人交付上開車輛予被上訴人後，被上訴人即撤回強制執行之聲請，
        而被上訴人已經將上開車輛交付被上訴人處理，兩造之債務應已解決，且戢
        耀楚購買上開車輛之總價金為一百四十五萬元，上訴人既將該車親自交被上
        訴人處理，則用以抵償前開票款七十四萬四千元尚有餘，惟被上訴人嗣後又
        自行將該車交還戢耀楚，卻未告知伊，今竟又以前開票款未清償為由，再次
        聲請原法院以八十七年度民執木字第一六四三五號強制執行伊所有如原判決
        附表所示之不動產，已違反兩造間之協議。
    二、被上訴人違反兩造間之協議，以非法手段拍賣上訴人之房地產，現已拍定，
        有關損失，被上訴人應負責。
    三、上訴人曾於八十六年十一月十九日聲請原審法院裁定命被上訴人限期起訴，
        被上訴人代表人黃勇華親口答應還車即可撤銷支付命令，致上訴人未聲明異
        議，詎被上訴人卻以該支付命令聲請假扣押，有違誠信。
    四、被上訴人將擔保物私下交還債務人，自不得再拍賣擔保人之不動產。
乙、被上訴人方面：
  壹、聲明：求為判決：駁回上訴。
  貳、陳述：除與原判決之記載相同者，茲引用之外，補稱略以：
    一、上訴人雖依協議將車輛交回被上訴人，但因該車為拼裝車，賣不出去，所以
        被上訴人通知車主戢耀楚領回車輛，並於八十六年四月八日與戢耀楚訂立協
        議書，由戢耀楚按期繳款，但因戢耀楚未依約繳款，所以被上訴人才又再聲
        請強制執行。
    二、系爭不動產業於八十八年八月三十一日拍定，並於八十八年十一月二十三日
        實行分配，但尚未領得分配款。
    理    由
一、上訴人主張：伊與子戢耀楚共同簽發發票日期八十三年十月二十四日、未載到期
    日、票面金額八十萬元之本票一紙，作為其子戢耀楚購買車號ＸＣ─二六八九號
    賓士自用小客車（下稱系爭車輛）向被上訴人貸款之擔保，嗣因戢耀楚未按期支
    付價款，被上訴人聲請強制執行，由伊出面與被上訴人就清償價款簽立協議書，
    約定於伊交付上開車輛予被上訴人後，被上訴人即撤回強制執行之聲請，而伊已
    經將上開車輛交付被上訴人處理，被上訴人亦撤回原法院八十五年度民執正字第
    四三八八號強制執行，兩造之債務應已解決，且戢耀楚購買上開車輛之總價金為
    一百四十五萬元，上訴人既將該車親自交被上訴人處理，則用以抵償前開票款七
    十四萬四千元尚有餘，惟被上訴人嗣後又自行將該車交還戢耀楚，卻未告知伊，
    今竟又以前開票款未清償為由，再次聲請原法院以八十七年度民執木字第一六四
    三五號強制執行伊所有如原判決附表所示之不動產，已違反兩造間之協議等情，
    爰提起本件債務人異議之訴，求為撤銷原法院八十七年度執字第一六四三五號強
    制執行事件，對伊所有如原判決附表所示之不動產所為之拍賣之強制執行程序之
    判決。被上訴人則以：上訴人開立前開本票係為其子購車應付價款之擔保，伊以
    上訴人簽發之前開面額八十萬元之本票中之七十萬四千元聲請法院裁定准予強制
    執行，是在答應上訴人撤回強制執行前所為，當時兩造係協議，如上訴人將車子
    取回，伊願撤回強制執行聲請，但並無伊取得該車即免除上訴人全部債務之意，
    而係約定將該車拍賣後，由賣得之價金抵償，伊再就上訴人餘欠之債務來求償，
    上訴人當初將上開車輛交伊公司後，伊已撤回原法院八十五年度民執正字第四三
    八八號強制執行之聲請，但因該車為拼裝車，經拍賣賣不出去，故通知車主戢耀
    楚領回車輛，並應按期繳款，因戢耀楚自八十四年七月十二日起即未付款，伊才
    又再次聲請強制執行等語，資為抗辯。
二、上訴人主張：被上訴人以伊與子戢耀楚共同簽發之發票日期八十三年十月二十四
    日、未載到期日、票面金額八十萬元之本票一紙，向台灣台北地方法院聲請准予
    強制執行，經該院以八十四年度票字第一五四九五號民事裁定准予就上開本票其
    中七十四萬四千元及自八十四年七月十三日起至清償日止按年利率百分之六之利
    息為強制執行確定後，被上訴人以上開民事裁定為執行名義，聲請原法院依八十
    七年度執字第一六四三五號強制執行上訴人所有如原判決附表所示之不動產之事
    實，業據提出原法院民事執行處八十八年五月二十日、八十八年六月二十二日、
    八十八年七月二十八日八十七年度民執木字第一六四三五號通知影本等件為證，
    並經本院核閱原法院八十七年度民執木字第一六四三五號清償票款強制執行案卷
    宗無訛，且為被上訴人所不爭執，此部分事實足堪信為實在。
三、至上訴人主張其已與被上訴人就清償上開本票債務簽立協議書，約定於其交付系
    爭車輛予被上訴人後，被上訴人即撤回強制執行之聲請，而其已將系爭車輛交付
    被上訴人處理，被上訴人亦撤回原法院八十五年度民執正字第四三八八號強制執
    行，兩造之債務應已解決之事實，固據提出自願返還車輛同意書及占有檢查報告
    、協議書、原法院民事執行處八十五年九月十七日八十五年度民執正字第四三八
    八號通知影本、八十七年度聲字第二四五號民事裁定影本、土地所有權狀影本、
    等件為證。被上訴人對於上開文書之真正並不爭執，惟辯稱兩造之債務並未解決
    等語。經查：
  (一)按執行名義成立後，如有消滅或妨礎債權人請求之事由發行，債務人得於強制執
    行程序終結前，向執行法院對債權人提出異議之訴；執行名義無確定判決同一之
    效力者，於執行名義成立前，如有債權不成立或消滅或妨礎債權人請求之事由發
    生，債務人亦得於強制執行程序終結前提起異議之訴，強制執行法第十四條第一
    項前段、第二項定有明文。惟該條所定債務人異議之訴以排除執行名義之執行力
    為目的，故同條所謂強制執行程序終結，係指執行名義之強制執行程序終結而言
    ，執行名義之強制執行程序，進行至執行名義所載債權全部達其目的時，始為終
    結，故執行名義所載債權，未因強制執行全部達其目的以前，對於某一執行標的
    物之強制執行程序雖已終結，債務人仍得提起異議之訴，但此項異議之訴有理由
    之判決，僅就執行名義所載債權未因強制執行達其目的之部分排除其執行力，不
    能據以撤銷強制執行程序業經終結部分之執行處分。又債權人與債務人所訂拋棄
    強制執行請求權之特約，在強制執行法上不生強制執行請求權喪失之效力，債權
    人與債務人在執行法院和解時，債權人表示拋棄其對於和解部分以外之強制執行
    請求權，縱令當事人間已成立合意，債權人且已向執行法院撤回強制執行之聲請
    ，而債權人之強制執行請求權，要不因而喪失，自得仍依原執行名義聲請強制執
    行（司法院院字第二七七六號解釋參照）。
  (二)查兩造所立協議書第二條約定：「甲方（即上訴人與其子戢耀楚）未於前條期限
    （十一月十五日）理清債務，願將車輛交予乙方（即被上訴人）全權處理拍賣事
    宜，並以拍賣所得抵充車款，如有不足，仍應負清償之責。（欠稅違規及拍賣服
    務費用亦應由甲方支付）。」足證兩造並非約定由被上訴人取回系爭車輛抵償戢
    耀楚所積欠被上訴人之全部債務，而係約定被上訴人取回系爭車輛拍賣後，以賣
    得之價金抵償債務，其不足額被上訴人仍得再向上訴人及戢耀楚求償。雖被上訴
    人取回系爭車輛後，依約拍賣，但無人應買，系爭車輛又再交由車主戢耀楚領回
    ，亦有車輛指定證明書、退款收據、領車收據等附卷可稽（見原審卷第九十一至
    九十三頁），則依協議書第二條之約定，上訴人及戢耀楚仍應就原債務負清償之
    責。
  (三)至協議書第四條雖約定：「乙方（即被上訴人）於八十五年九月十三日受領車輛
    時，應先撤回法院之強制執行程序。」（協議書見原審卷第二十七頁），而被上
    訴人於受領前開車輛後，已撤回原法院八十五年度民執正字第四三八八號之強制
    執行，亦有原法院民事執行處八十五年九月十七日八十五年度民執正字第四三八
    八號通知在卷可稽（見原審卷第八十九頁），復為上訴人所不爭執，惟該條既僅
    約定被上訴人應先撤回法院之強制執行程序，參諸協議書第二條之約定，被上訴
    人並未拋棄其以後因拍賣系爭車輛未受償部分之強制執行請求權。縱認協議書第
    四條約定之真意為被上訴人除撤回強制執行外，亦不得再對被上訴人之財產另聲
    請強制執行，惟參酌前開司法院院字第二七七六號解釋意旨，在強制執行法上並
    不生強制執行請求權喪失之效力，被上訴人雖已撤回原法院八十五年度民執正字
    第四三八八號強制執行事件之強制執行聲請，惟被上訴人之強制執行請求權，並
    不因而喪失，自仍得依原執行名義再向執行法院聲請強制執行，故上訴人主張其
    已依約將系爭車輛交還被上訴人，依協議書約定，被上訴人應不得再對其財產為
    強制執行等語，並非可採。
  (四)又查被上訴人以台灣台北地方法院八十四年度票字第一五四九五號民事裁定為執
    行名義，聲請原法院以八十七年度執字第一六四三五號對上訴人所有如原判決附
    表所示之不動產為強制執行，該不動產已於八十八年八月三十一日由訴外人黃傳
    興得標而拍定，並於同年九月八日取得權利移轉證書，而拍賣所得價金亦經民事
    執行處於八十八年十一月二十三日實行分配，業經本院調閱上開民事執行卷無誤
    ，並為上訴人所是認，則揆諸前揭司法院院字第二七七六號解釋，原法院八十七
    年度執字第一六四三五號強制執行程序對原判決附表所示之不動產所為之拍賣之
    執行程序業已終結，自無法再撤銷該強制執行程序。
四、從而，上訴人依強制執行法第十四條提起本件債務人異議之訴，請求撤銷原法院
    八十七年度執字第一六四三五號強制執行程序對如原判決附表所示之不動產所為
    之拍賣之執行程序，即無理由，不應准許。原審為上訴人敗訴之判決，並無不合
    。上訴意旨指摘原判決不當，求予廢棄改判，為無理由，應予駁回。
中      華      民      國    八十九    年      一      月    二十六    日
                                臺灣高等法院民事第三庭
                                    審判長法  官  張  宗  權
                                          法  官  吳  秀  美
                                          法  官  蕭  艿  菁
右正本係照原本作成。
不得上訴。
中      華      民      國    八十九    年      一      月    二十八    日
                                          書記官  尤  峰  惠


司法院資訊處製作；財團法人民間司法改革基金會備份。
